【裁判字號】    95,上易,832
【裁判日期】    950906
【裁判案由】    業務侵占
【裁判全文】
臺灣高等法院臺中分院刑事判決         95年度上易字第832號
上  訴  人
即  被  告  甲○○
上列上訴人因業務侵占案件，不服臺灣臺中地方法院95年度訴字
第1178號中華民國95年6月6日第一審判決（起訴案號：臺灣臺中
地方法院檢察署94年度偵緝字第1750號），提起上訴，本院判決
如下：
    主  文
上訴駁回。
甲○○緩刑參年。
    事  實
一、甲○○原受僱於國泰人壽保險股份有限公司（下稱國泰人壽
    ），擔任收展員，負責拓展業務及向保險客戶收取保險費解
    繳公司等事宜，為從事業務之人。甲○○竟基於意圖為自己
    不法之所有，而侵占業務上所持有款項之概括犯意，連續利
    用職務上向客戶收取保費之機會，分別於民國（下同）89
    年11月間某日，將其向丁○○所收取應繳回國泰人壽之保險
    費現金新臺幣（下同）20556元。於90年8月間某日，將其
    向戊○所收取用以支付國泰人壽保險費之票號FA0000000號
    、發票人為林文熙、發票日為90年12月30日、付款人為臺中
    縣龍井鄉農會信用部、面額11萬元之支票1張（戊○應繳之
    保險費為106351元，應找回3649元）。於90年12月30日，
    將其向丁○○所收取應繳回國泰人壽之保險費，包括現金
    14387元及票號0000000號、發票人為李萬超、發票日為91年
    01月15日、付款人為華南商業銀行大里分行、面額20556元
    之支票1張。均以變異持有為所有之意思予以侵占入己，挪
    作墊繳其他客戶保險費之用。嗣經丁○○、戊○發現其保險
    契約，遭列入自動墊繳，向國泰人壽查詢，因而獲悉上情。
二、案經被害人國泰人壽、戊○訴由臺灣臺中地方法院檢察署檢
    察官偵查起訴。
    理  由
一、訊據上訴人即被告（下稱被告）甲○○，於檢察官偵查、原
    審及本院審理中，對於上揭時地，將向被害人丁○○收取用
    以繳納保險費用之現金、支票，及向告訴人戊○收取用以繳
    納保險費用之支票，予以侵占入己，挪供他用等情，均坦白
    承認，核與告訴人國泰人壽代理人丙○○於警詢、檢察官偵
    查、原審及本院審理中指訴及證人丁○○於警詢及檢察官偵
    查、告訴人戊○於檢察官偵查中證述被害之情節均屬相符（
    上開證人、告訴人於警詢時陳述之詞，係屬被告以外之人於
    審判外之陳述，依刑事訴訟法第159條第1項規定，本不得作
    為證據，然而，當事人〈即被告及公訴人〉於原審及本院調
    查證據時，知有前開情形，而未於言詞辯論終結前聲明異議
    ，依同法第159條之5第2項規定，視為經當事人於審判程序
    同意作為證據，本院審酌其等前開言詞陳述作成時之情況，
    並無任何不法情事，認為適當，得為證據），並有告訴人戊
    ○出具之聲明書1份、告訴人戊○交付之前開支票影本1份、
    證人丁○○出具之聲明書2份、證人丁○○之續期保費送金
    單1份、告訴人戊○之壽險要保書1份、證人丁○○之自動墊
    繳保險費清償證明2份、證人丁○○交付之前開支票影本1份
    等在卷可資佐證稽，足見被告之自白與現有事證相符，應堪
    置信。從而，本件事證已臻明確，被告犯行洵堪認定，應依
    法論科。
二、查被告甲○○原受僱於國泰人壽擔任收展員，負責拓展業務
    及向保險客戶收取保險費解繳公司等事宜，為從事業務之人
    。故核其所為，係犯刑法第336條第2項之業務侵占罪。被告
    先後多次業務侵占之犯行，其時間緊接，手段同一，所觸犯
    犯罪構成要件相同之罪名，顯係基於概括犯意而反覆為之，
    為連續犯之裁判上一罪關係，應依刑法第56條之規定，論以
    一罪，並加重其刑。又被告行為後，中華民國刑法於94年2
    月2日總統華總一義字第09400014901號令修正公布第1～3、
    5、10、11、15、16、19、25～27、第四章章名、28～31、
    33～38、40～42、46、47、49、51、55、57～59、61～65、
    67、68、74～80、83～90、91-1、93、96、98、99、157、
    182、220、222、225、229-1、231、231-1、296-1、297、
    315-1、315-2、316、341、343條條文；增訂第40-1、75-1
    條條文；刪除第56、81、94、97、267、322、327、331、34
    0、345、350條條文；並自95年7月1日施行。其中刑法第56
    條關於連續犯之規定業已刪除，是被告犯後法律已有變更，
    而本件被告於舊法時期所犯之數次業務侵占罪，依修正施行
    前刑法第56條之規定，為連續犯，應以業務侵占罪論以1 罪
    ，並得加重其刑至2分之1；而依修正施行後之刑法，並無連
    續犯之規定，且依新法應各別多次論斷之結果〈即數罪併罰
    〉，其刑度顯較修正前應依刑法第56條之規定以1連續業務
    侵占罪為重，經比較新舊法結果，應依刑法第2條第1項前段
    之規定，以被告行為時之規定較有利於被告，而適用修正施
    行前之刑法第56條規定，論以連續業務侵占罪。又其中刑法
    第336條第2項業務侵占罪之法定本刑中關於罰金刑最低額部
    分，依修正後刑法第33條第5款規定為「新臺幣1千元以上，
    以百元計算之」，較舊法所定罰金最低額為銀元1元以上為
    重，且罰金刑之加重，依修正後刑法第67條規定，其最高度
    及最低度同加重之，較修正前刑法第68條僅加重最高度，為
    不利於被告，依刑法第2條第1項規定，以舊法有利於被告。
    再比較時應就罪刑有關之共犯、未遂犯、想像競合犯、牽連
    犯、連續犯、結合犯，以及累犯加重、自首減輕暨其他法定
    加減原因〈如身分加減〉與加減例等一切情形，綜其全部罪
    刑之結果而為比較。經本院綜合比較上開連續犯、罰金最低
    額等結果，以被告行為時之規定較有利於被告，本件此部分
    均應適用修正施行前刑法關於連續犯、罰金最低額之規定。
三、原審以被告甲○○罪證明確，適用刑法第336條第2項、修正
    前刑法第56條（本院認應補充修正後刑法第2條第1項，刑法
    施行法第1條之1第2項等規定），並審酌被告等犯罪之動機
    、目的、犯罪時所受之刺激、犯罪之手段、犯人與被害人平
    日之關係、犯罪所生之危險，犯罪後均未能達成和解，犯後
    坦承部分犯行等一切情狀（新刑法第57條之規定，為法院就
    刑之裁量審認標準見解之明文化，非屬法律之變更），判處
    被告有期徒刑8月之刑，核其認事用法俱無不當，量刑亦稱
    允洽。又行為後法律有變更者，依修正前刑法第2條第1項之
    規定，以適用裁判時法為原則，如行為時法有利於行為人，
    則例外適用行為時法；依修正後刑法第2條第1項規定，以適
    用行為時法為原則，惟如裁判時法有利於行為人，則例外的
    適用裁判時法。以往實務見解，認原判決未及比較適用新舊
    法時，上訴後，雖比較結果以舊法有利於行為人，而原判決
    別無其他撤銷事由，仍應由本院以此為由撤銷改判。惟修正
    後之規定係以適用行為時法為原則，因此原判決雖未及比較
    適用，然上訴本院後，經比較新舊法，行為後之法律並非較
    有利於行為人，仍應適用行為時法，則原判決適用行為時法
    即無不當，自不構成撤銷之事由。被告並未指摘原判決有何
    不當之處而提起上訴，經核非有理由，應駁回其之上訴。
四、又被告甲○○前未曾因故意犯罪受有期徒刑以上刑之宣告，
    此有臺灣高等法院被告前案紀錄表附卷可證，其本件犯罪之
    動機係為應付國泰人壽要求業務員必須先行代墊客戶應繳納
    保費之規定，以致鋌而走險，將其向客戶收取之保險費，擅
    自挪作他用，其事後已坦承犯行，並與告訴人國泰人壽達成
    和解，經過此次之判刑後，當知悔過，不致有再犯之虞，其
    所宣告之刑，本院認以暫不執行為適當，依法宣告緩刑3年
    （依最高法院95年第8次刑事庭會議決議：犯罪在新法施行
    前，新法施行後，緩刑之宣告，應適用新法第74條之規定，
    故本件並無比較新舊法適用之問題）。
據上論斷，應依刑事訴訟法第368條，修正後第74條第1項第1款
，判決如主文。
本案經檢察官乙○○到庭執行職務。
中    華    民    國    95    年    9     月    6     日
               刑事第十一庭  審判長法  官  黃  梅  月
                                   法  官  黃  日  隆
                                   法  官  林  宜  民
上列正本證明與原本無異。
不得上訴。
                                   書記官  林  桂  鳳
中    華    民    國    95    年    9     月    7     日
                                                      Ｆ


司法院資訊處製作；財團法人民間司法改革基金會備份。
